ACORDAO-COMPLETO-2516120

ACÓRDÃO 17932/2021 ATA 37/2021 - PRIMEIRA CÂMARA

VISTO, relatado e discutido o ato encaminhado pelo Ministério Público Militar para fins de registro, denominado como de alteração de aposentadoria de Maria Egidia Melo Passos.
ACORDAM os Ministros do Tribunal de Contas da União, reunidos em sessão da 1ª Câmara, ante as razões expostas pelo relator e com fundamento no art. 71, inciso III, da Constituição Federal e nos arts. 1º, inciso V, e 39, inciso II, da Lei 8.443/1992, e em consonância com o decidido pelo Supremo Tribunal Federal, em sede de repercussão geral, no julgamento do Recurso Extraordinário 636.553 (Tese 445) , em:
9.1. reconhecer o registro tácito do ato de nº 10630309-04-2014-000004-2, de interesse de Maria Egidia Melo Passos; 
9.2. encaminhar os presentes autos à Sefip para que:
9.2.1. faça consignar a anotação do registro tácito daquela aposentadoria e adote os procedimentos destinados à revisão de ofício do referido ato, nos termos do subitem 9.2.1 do Acórdão 122/2021-TCU-Plenário;
9.2.2. oriente os órgãos jurisdicionados para que não remetam a este Tribunal, por meio do Sistema e-Pessoal e sob a forma de alteração de atos de aposentadoria, decisões judiciais assecuratórias do recebimento de quaisquer vantagens, uma vez que essas não produzem alterações nos fundamentos legais das aposentações já enviadas em momento anterior;
9.3. dê ciência deste acórdão ao Ministério Público Militar, com a informação de que a íntegra do relatório e do voto que o fundamentam podem ser consultadas no endereço eletrônico www.tcu.gov.br/acordaos.

Ato de aposentadoria encaminhado ao Tribunal para fins de registro.

Primeira Câmara

Ministério Público Militar

3. Interessada: Maria Egidia Melo Passos (XXX.771.571-XX)

13.1. Ministros presentes: Walton Alencar Rodrigues (Presidente) e Jorge Oliveira (Relator).
13.2. Ministros-Substitutos convocados: Marcos Bemquerer Costa e André Luís de Carvalho.
13.3. Ministro-Substituto presente: Augusto Sherman Cavalcanti.

JORGE OLIVEIRA

Adoto como Relatório excerto da instrução elaborada pela Secretaria de Fiscalização de Integridade de Atos e Pagamentos de Pessoal e de Benefícios Sociais (Sefip) , acolhida pelos dirigentes daquela unidade técnica e pelo Ministério Público junto ao TCU (MPTCU) : 
"Exame das Constatações
9.	Ato: 15387/2020 - Alteração - Interessado: MARIA EGIDIA MELO PASSOS - CPF: XXX.771.571-XX
9.1.	Parecer do Controle Interno: considerar o ato Legal.
9.2.	Constatações e análises: 
9.2.1.	Houve o registro de pelo menos uma rubrica com 'Denominação para análise pelo TCU = Vantagem de caráter pessoal (782 - VANT.PES.-ART 15 LEI 9527/97 (Quintos) (Vantagem de caráter pessoal - Incorporação de quintos/décimos de função) - R$ 1.567,90) .
	a.	Justificativa do Gestor de Pessoal: Não há. Verificação efetuada no âmbito do TCU.
	b.	Análise do Controle Interno:  Não há. Verificação efetuada no âmbito do TCU.
	c.	Análise da Equipe Técnica: Legal
A concessão da vantagem de quintos ou décimos está em consonância com a jurisprudência deste Tribunal e os critérios das Leis 8.911/1994 e 9.624/1998 (os períodos anteriores a 8/4/1998 são suficientes para a incorporação da vantagem de quintos) . 
9.2.2.	Houve o registro de pelo menos uma rubrica com 'Denominação para análise pelo TCU = Vantagem de caráter pessoal (783 - VANTAGEM PESS ART 193 MP 1268 (Quintos) (Vantagem de caráter pessoal - Art. 193, Lei nº 8.112/90) - R$ 1.019,17) .
	a.	Justificativa do Gestor de Pessoal: Não há. Verificação efetuada no âmbito do TCU.
	b.	Análise do Controle Interno:  Não há. Verificação efetuada no âmbito do TCU.
	c.	Análise da Equipe Técnica: Ilegal
	É ilegal a concessão da vantagem de opção que trata o art. 2º da Lei 8.911/1994, visto que proporcionou acréscimo aos proventos de aposentadoria em relação a última remuneração da atividade, assim como em virtude de não haver incidência de contribuição previdenciária na atividade, resultando em descumprimento do disposto no art. 40, caput e § 2º, da Constituição Federal, com redação dada pela Emenda Constitucional 20/1998.
	O Gestor de Pessoal anexou ao ato liminar judicial, obtida pelo Sindicado da categoria, nos autos da Ação Ordinária 1035883-44.2019.4.01.3400 que tramita no Tribunal Regional Federal da 1ª Região no sentido de suspender a aplicação do entendimento firmado no Acórdão 1599/2019-TCU-Plenário/TCU de que: ¿é vedado o pagamento das vantagens oriundas do art. 193 da Lei 8.112/1990, inclusive o pagamento parcial da remuneração do cargo em comissão (¿opção¿) , aos servidores que implementaram os requisitos de aposentadoria após 16/12/1998, data de publicação da Emenda Constitucional 20, que limitou o valor dos proventos à remuneração do cargo efetivo no qual se deu a aposentadoria¿. Em razão disso, concedeu a vantagem de opção.
	É evidente que não cabe ao TCU discutir ou desconstituir decisões judiciais transitadas ou não em julgado. Não pode o TCU negar a força da decisão judicial, por discordar de seus fundamentos e, muito menos, determinar o descumprimento da sentença, ainda que flagrantemente ilegal, injusta e incorreta.
	Todavia, a existência de decisão judicial ou administrativa contrária ao entendimento do TCU não impede a apreciação do ato para fins de registro. Em apreciação de atos de pessoal, o TCU pode manifestar entendimento diferente do declarado por outras instâncias do Poder Judiciário ou da Administração Pública, inclusive mediante o julgamento pela ilegalidade dos atos de aposentadoria amparados por decisão judicial.
	O TCU exerce a sua jurisdição independentemente das demais instâncias. O Tribunal possui competências próprias e privativas, estatuídas pela Constituição Federal e pela sua Lei Orgânica, inexistindo vinculação entre o processo do TCU e outro versando sobre idêntica matéria no âmbito do Poder Judiciário ou da Administração Pública.
	Portanto, o TCU pode promover apreciação de mérito pela ilegalidade de ato de pessoal, em posição contrária ao decidido pelo Poder Judiciário. Todavia, respeitando a instância judicial, não serão propostas por esta Unidade Técnica determinações para a supressão da parcela incorporada com amparo em decisão judicial.
	Nesse caso, por se tratar de decisão não transitada em julgado, cabe determinação ao órgão de origem que acompanhe o desfecho da decisão judicial supracitada, devendo retirar a vantagem caso a União obtenha êxito no recurso ou ela seja modificada até o seu trânsito em julgado.
9.3.	O quadro resumo de ocorrências e, quando for o caso, o detalhamento da norma legal e da jurisprudência para as inconsistências acima elencadas encontra-se no anexo II dessa instrução. 
9.4.	Encaminhamento do ato: 
9.4.1.	Considerar ILEGAL e recusar registro  do ato de Aposentadoria de MARIA EGIDIA MELO PASSOS do quadro de pessoal do órgão/entidade Ministério Público Militar, com base nos arts. 71, inciso III, da Constituição Federal, 1º, inciso V, e 39, inciso II, da Lei 8.443/1992 e 260, § 1º, do Regimento Interno. 
9.4.2.	Com fulcro no art. 262, caput, do Regimento Interno deste Tribunal, determinar ao órgão/entidade Ministério Público Militar que: 
	a. dê ciência, no prazo de quinze dias, contados da notificação, do inteiro teor desta deliberação ao interessado, alertando-o de que o efeito suspensivo proveniente da interposição de eventuais recursos junto ao TCU não o exime da devolução dos valores percebidos indevidamente, caso o recurso não seja provido.
	b. no prazo de trinta dias, contados da ciência da decisão, envie a este Tribunal documentos comprobatórios de que o interessado cujo ato foi impugnado está ciente do julgamento deste Tribunal.
	c. uma vez desconstituída a Ação que assegura, presentemente, o pagamento da rubrica judicial ora impugnada por esta Corte, adote as medidas administrativas necessárias à regularização do seu pagamento, promovendo, ainda, a reposição ao erário dos valores indevidamente percebidos, nos termos do art. 46 da Lei 8.112/1990, com a redação dada pela Medida Provisória 2.225-45/2001, caso a decisão judicial definitiva não venha a dispor de modo contrário.
CONCLUSÃO
10.	A abrangência e a profundidade das verificações levadas a efeito fundamentam convicção de que o ato 15387/2020 pode ser apreciado pela ilegalidade, em razão das irregularidades apontadas no item Exame das Constatações desta instrução, que representam afronta à legislação e à jurisprudência de referência.
11.	O aludido ato deu entrada neste Tribunal há menos de cinco anos, não sendo aplicável, portanto, o procedimento de contraditório e ampla defesa determinado pelo Acórdão 587/2011-TCU-Plenário.
PROPOSTA DE ENCAMINHAMENTO
12.	Ante o exposto, com fundamento no art. 71, inciso III, da Constituição Federal, no art. 1º, inciso V, e art. 39, incisos I e II, da Lei 8.443/1992, no art. 260 do Regimento Interno do Tribunal de Contas da União, propõe-se: 
12.1.	Considerar ILEGAL e recusar registro  do ato de Aposentadoria de MARIA EGIDIA MELO PASSOS do quadro de pessoal do órgão/entidade Ministério Público Militar, com base nos arts. 71, inciso III, da Constituição Federal, 1º, inciso V, e 39, inciso II, da Lei 8.443/1992 e 260, § 1º, do Regimento Interno.
12.2.	Com fulcro no art. 262, caput, do Regimento Interno deste Tribunal, determinar ao órgão/entidade Ministério Público Militar que: 
12.2.1.	dê ciência, no prazo de quinze dias, contados da notificação, do inteiro teor desta deliberação ao interessado, alertando-o de que o efeito suspensivo proveniente da interposição de eventuais recursos junto ao TCU não o exime da devolução dos valores percebidos indevidamente, caso o recurso não seja provido.
12.2.2.	no prazo de trinta dias, contados da ciência da decisão, envie a este Tribunal documentos comprobatórios de que o interessado cujo ato foi impugnado está ciente do julgamento deste Tribunal.
12.2.3.	uma vez desconstituída a Ação que assegura, presentemente, o pagamento da rubrica judicial ora impugnada por esta Corte, adote as medidas administrativas necessárias à regularização do seu pagamento, promovendo, ainda, a reposição ao erário dos valores indevidamente percebidos, nos termos do art. 46 da Lei 8.112/1990, com a redação dada pela Medida Provisória 2.225-45/2001, caso a decisão judicial definitiva não venha a dispor de modo contrário."
	É o Relatório.

não há.

Procurador Júlio Marcelo de Oliveira

APOSENTADORIA. ALTERAÇÃO. OPÇÃO DO ART. 193 DA LEI 8.112/1990. ILEGALIDADE. ATO INICIAL REGISTRADO TACITAMENTE. REMESSA À SEFIP PARA ADOÇÃO DAS PROVIDÊNCIAS TENDENTES À REVISÃO DE OFÍCIO. ARQUIVAMENTO.

APOSENTADORIA (APOS)

Em exame ato de aposentadoria de Maria Egidia Melo Passos, encaminhado pelo Ministério Público Militar.
2.	A Secretaria de Fiscalização de Integridade de Atos e Pagamentos de Pessoal e de Benefícios Sociais (Sefip) se manifestou pela ilegalidade do ato em face do pagamento da opção prevista no art. 193 da Lei 8.112/1990, após a publicação da Emenda Constitucional 20/1998. 
3.	Não obstante, a unidade técnica destacou a existência de liminar judicial, obtida pelo sindicato da categoria, nos autos da Ação Ordinária 12035883-44.2019.4.01.3400 que tramita no Tribunal Regional Federal da 1ª Região no sentido de suspender a aplicação do entendimento firmado no Acórdão 1599/2019-TCU-Plenário, com o restabelecimento da vantagem "opção". Assim, propôs a recusa de registro do ato, com determinação ao Ministério Público Militar para que adote as medidas administrativas necessárias à suspensão do pagamento tão logo seja desconstituída a ação que assegura, presentemente, o pagamento judicial daquela rubrica.
4.	O Ministério Público junto ao TCU (MPTCU) manifestou-se de acordo com a proposta da Sefip.
5.	A proposta contida nos pareceres não pode prosperar.
6.	De início, assinalo que o ato que se examina foi encaminhado como sendo de "alteração". Ante esse fato, constatei que o ato inicial de aposentadoria foi enviado ao Tribunal em 28/5/2014 e ainda não foi autuado. Disso, resultou a ocorrência de seu registro tácito, nos termos do RE 636.553/RS.
7.	Ademais, conforme observo, o ato agora encaminhado pelo Ministério Público Militar, embora seja denominado como de "alteração", não apresenta nenhuma modificação em relação àquele inicialmente remetido, havendo absoluta identidade nos fundamentos legais da aposentadoria, inclusive no que se refere ao pagamento da vantagem denominada "opção", já consignada naquela primeira oportunidade. Esse novo "ato", portanto, sequer deveria ter sido encaminhado ao TCU.
8.	A única "inovação" constante desse "ato" agora remetido é a anexação da decisão judicial referida pela Sefip, proferida em 21/2/2020. Parece, assim, que a motivação do órgão de origem ao encaminhar esse "ato" ao Tribunal foi buscar a chancela desta Casa para a continuidade do pagamento da parcela "opção", ciente da jurisprudência hoje predominante neste TCU, contrária à manutenção da vantagem. 
9.	A simples existência da sentença não tem, contudo, o condão de transmutar qualquer dos fundamentos legais da aposentadoria já anteriormente encaminhada. É dizer, a existência de uma sentença judicial não se constitui em razão suficiente para que o órgão de origem gere e encaminhe ao Tribunal um novo ato de aposentadoria, qualificando-o como de "alteração".
10.	 Neste caso, a solução processual é o reconhecimento do registro tácito do ato de nº 10630309-04-2014-000004-2, anteriormente remetido a esta Corte, e a remessa destes autos à Sefip para que adote os procedimentos destinados à revisão de ofício do referido ato, nos termos do subitem 9.2.1 do Acórdão 122/2021-TCU-Plenário.
TCU, Sala das Sessões, em 26 de outubro de 2021.
JORGE OLIVEIRA 
Relator